【裁判字號】    95,交聲,1764
【裁判日期】    951122
【裁判案由】    交管條例聲異
【裁判全文】
臺灣板橋地方法院交通案件裁定    95年度交聲字第1764號
    原處分機關  交通部公路總局臺北區監理所
    異  議  人  甲○○
    即受處分人
上列異議人因違反道路交通管理處罰條例案件，對於原處分機關
於民國95年9 月15日所為之北監自裁字裁40－ZDC035209 號處分
，聲明異議，本院裁定如下：
    主  文
原處分撤銷，由原處分機關另為適法之處分。
    理  由
一、原處分【暨原處分機關移送書意見】略謂：受處分人甲○○
    所有之車號DE－7893號自小客車，於民國95年2 月23日9 時
    23分許，在國道一號南下311.45公里處，有「在高速公路超
    速行駛」之違規事實，經原舉發單位之內政部警政署國道公
    路警察局第四警察隊依道路交通管理處罰條例第33條第1 項
    規定掣開第ZDC035209 號違規通知單逕行舉發，並交郵政機
    關寄送予受處分人，因招領逾期，由郵政機關退回原舉發單
    位後，嗣經原舉發單位依法辦理前述舉發通知單之寄存送達
    在案，惟本違規通知單未移送原處分機關，僅提供單退查詢
    報表乙紙（如附件三），本所已另案函請舉發單位提供違規
    單、採證照片及寄存送達證書等相關資料逕復法院。因本案
    異議人未曾申訴，原處分機關乃依違反法條暨道路交通管理
    事件統一裁罰基準及處理細則第44條第1 項規定，於95年9
    月15日以北監自裁字裁40－ZDC035209 號逕行裁處異議人罰
    鍰新臺幣6,000 元，並依道路交通管理處罰條例第63條第1
    項記違規點數1 點。
二、異議意旨略以：受處分人從未收受本件超速行駛通知單，始
    在不知情情況下未繳交罰鍰，且受處分人約於7 月份曾在第
    7 支局，曾上網查詢未繳款項，只顯示2 項停車未繳通知紀
    錄，受處分人即當場繳納，受處分人一直奉公守法，接獲通
    知一定繳交，故受處分人確實未曾接獲本件違規通知單，爰
    依法聲明異議。
三、經查：
(一)、道路交通管理處罰條例規定就車輛違規之處罰，乃係對於行
    為人（即汽、機車駕駛人或車輛所有人）有違反行政法上義
    務而受罰鍰或其他種類之行政罰（如：違規記點、吊扣、吊
    銷行車執照或駕駛執照），屬於行政罰性質，而按司法院大
    法官第275 號解釋意旨略以：「人民違反法律上之義務而應
    受行政罰之行為，法律無特別規定時，雖不以出於故意為必
    要，仍須以過失為其責任條件。但應受行政罰之行為，僅須
    違反禁止規定或作為義務，而不以發生損害或危險為其要件
    者，推定為有過失，於行為人不能舉證證明自己無過失時，
    即應受處罰。」，因此，人民因違反法律上義務而應受之行
    政罰，係屬對人民之制裁，原則上行為人應有可歸責之原因
    ，故於法律無特別規定時，雖不以出於故意為必要，仍須以
    過失為其責任條件。但為維護行政目的之實現，兼顧人民權
    利之保障，應受行政罰之行為，僅須違反禁止規定或作為義
    務，而不以發生損害或危險為其要件者，推定為有過失，於
    行為人不能舉證證明自己無過失時，即應受處罰（司法院大
    法官第275 號解釋理由書參照）。前開解釋意旨認為人民因
    違反法律上義務應受行政罰，原則上行為人應有可歸責之原
    因，且在法律無特別規定時，除行為人係出於故意或因過失
    而違反法律上義務外，尚包括「行為人有違反禁止規定或作
    為義務之行為，不以發生損害或危險為要件，推定其有過失
    ，如行為人不能舉證證明自己無過失時，仍應受處罰」之情
    形。惟在具體事件中，行為人有無因故意、過失或受推定過
    失而認定之，而事實之認定，則應憑證據（摘自司法院大法
    官第275 號解釋所附楊建華大法官之一部不同意見書）。是
    查，原處分機關以：「異議人所有DE－7893號車，於95年2
    月23日9 時23分許，在國道一號南下第311.45公里處，因『
    在高速公路超速行駛』違規，經內政部警政署國道公路警察
    局第四警察隊依道路交通管理處罰條例第33條規定掣開第ZD
    C035209 號舉發通知單逕行舉發（如附件二）。本案舉發通
    知單因招領逾期，郵退原舉發單位，並依違反道路交通管理
    事件統一裁罰基準及處理細則第5 條暨行政程序法第74條規
    定，辦理寄存送達在案，惟違規通知單未移送本所，僅提供
    單退查詢報表乙紙供參（如附件三），本所已另案函請舉發
    單位提供違規單、採證照片及寄存送達證書等相關資料逕復
    貴院。本案異議人未曾申訴，乃於95年9 月15日，依道路交
    通管理處罰條例第33條第1 項暨違反道路交通管理事件統一
    裁罰基準及處理細則第43條、第44條、第67條等規定，掣開
    裁決書逕行裁決，處異議人罰鍰新臺幣6,000 元，並記違規
    點數1 點，應為適法」等意旨，為其憑據，惟究以原處分機
    關所述逕行裁罰所依事證，僅有原舉發單位提供之單退查詢
    報表1 紙而已，並未稽據任何關於異議人有「在高速公路超
    速行駛」之違規情形之採證照片，則原處分機關就異議人究
    竟有無因故意、過失或受推定其有過失而違反道路交通管理
    處罰條例第33條第1 項所定法律上義務，應受行政裁罰之事
    實，顯係未憑證據而為裁處，於法容有未洽。
(二)、又按，如人民有違反道路交通管理處罰條例之情形予以逕行
    舉發，依現行違反道路交通管理事件統一裁罰基準及處理細
    則第11條第1 項第4 款、第15條（本院按：修正前係規定於
    第11條第1 項第3 款、第14條，僅為條項款次之移列）所定
    逕行舉發之行政作為程序，原舉發單位應將舉發通知單、採
    證照片一併送達予受處分人，用以證明其確有舉發通知單內
    記載之違規事實，並通知受處分人得於期限內自行繳納罰鍰
    ，或於應到案日期前，前往應到案處所陳述或查詢，俾使受
    處分人於行政罰程序所具之期限利益（即在期限內繳納罰鍰
    或於期限內到案陳述、查詢或聽候裁決），得以獲有充足完
    善之保障。再按處理違反道路交通管理事件，有關文書送達
    之程序，依行政程序法之規定；送達由郵政機關送達者，以
    一般郵遞方式為之，以郵務人員為送達人，並準用依民事訴
    訟法施行法第3 條訂定之郵政機關送達訴訟文書實施辦法；
    送達，有不能向應受送達人之住居所、事務所、營業所或就
    業處所為之者，或有於應送達處所不獲會晤應受送達人時，
    不能將文書付與有辨別事理能力之同居人、受僱人或應送達
    處所之接收郵件人員之情形者，得將文書寄存送達地之地方
    自治或警察機關，並作送達通知書2 份，1 份黏貼於應受送
    達人住居所、事務所、營業所或其就業處所門首，另1 份交
    由鄰居轉交或置於該送達處所信箱或其他適當位置，以為送
    達。而由郵政機關為送達者，得將文書寄存於送達地之郵政
    機關。寄存機關自收受寄存文書之日起，應保存3 個月，此
    於違反道路交通管理事件統一裁罰基準及處理細則第5 條、
    行政程序法第68條、第74條分別定有明文。而民事訴訟文書
    之寄存送達，依92年2 月7 日修正公布、同年9 月1 日施行
    之民事訴訟法第138 條第2 項規定，自寄存之日起，經10日
    發生效力，此因應受送達人未必能即時領取訴訟文書而知悉
    其內容，故特設此規定以保障其權益。行政程序法雖未如前
    述民事訴訟法增設第138 條第2 項規定，但基於保障應受送
    達人權益之同一理由，解釋上應認為有上開規定之類推適用
    （臺灣高等法院95年度交抗字第751 號裁定意旨參照）。
(三)、查本件異議人之車籍登記地址為「臺北縣板橋市○○街41
    號」，移入日期為88年7 月23日，迄今均未有變更，此經本
    院職權查悉在卷（參照卷附原處分機關95年11月15日列印之
    汽車車籍查詢報表1 紙）。另據，原處分機關函請原舉發單
    位重行查復本案異議人所有之車號：DE－7893號自小客車違
    規送達情形後逕函復本院，原舉發單位乃於95年10月31日函
    復本院略以：「有關DE－7893號車違規送達情形，．．．本
    隊填掣公警局交字第ZDC035209 號違規通知單，逕行舉發旨
    揭車輛違規案，經查上揭違規通知聯因招領逾期原件退還本
    隊，本隊業於95年5 月26日以台中工業區郵局第410178號大
    宗掛號辦理寄存送達。」，並附本案違規採證照片1 張、違
    規通知單存根聯影本、交寄大宗掛號函件存根暨國道公路警
    察局送達證書各1紙等供為佐證。是據上開違規通知單存根
    聯影本內容，行為人姓名記載「逕行舉發，附採證照片」，
    車主姓名為「甲○○」（即異議人），車主地址則為當時車
    籍所登記之「臺北縣板橋市○○街41號」一址，舉發日期係
    95年3 月10日，應到案日期為95年4 月9 日前，應到案處所
    係臺北區監理所（即原處分機關）；又核稽該函所附交寄大
    宗掛號函件存根、寄存送達證書等內容，可知上開舉發通知
    單先經原舉發單位送交郵務機關向異議人當時車籍所在之「
    臺北縣板橋市○○街41號」地址為送達，因招領逾期退還，
    復由原舉發單位於95年5 月26日，以大宗掛號函件方式送交
    郵政機關向異議人之前述車籍所在地址再為本案違規通知單
    之送達，95年6 月1 日由郵件投遞人員送達上址，因未獲會
    晤應受送達之異議人本人，亦無受領文書之同居人、受僱人
    或應送達處所接收郵件人員，乃於同日將該文書寄存於上址
    所轄之板橋站前郵局，並作送達通知書2 份，1 份黏貼於應
    受送達人住居所、事務所、營業所或其執業處所門首，1 份
    置於該受送達處所信箱或其他適當位置，以為送達，且自寄
    存送達之翌日起經10日，發生合法送達效力。固然異議人之
    戶籍地（即住所地）址有多次遷徙異動登記紀錄，有本院職
    權查列之法務部戶役政連結作業系統表在卷可參，惟依道路
    交通安全規則第23條第1 項「汽車車身式樣、輪胎隻數或尺
    寸、燃料種類、座位、噸位、引擎、車架、車身、頭燈等設
    備或使用性質、顏色、汽車所有人名稱、地址等如有變更，
    均應向公路監理機關辦理登記」之規定，如汽車所有人之住
    所已有變更，即應向公路監理機關辦理申報變更登記，則異
    議人業已變更其住所，卻未依前開規定向公路監理機關辦理
    申報變更登記，致該處分書無法送達予異議人收受，郵政人
    員乃依法將上開違規通知單寄存於該址所轄之板橋站前郵局
    ，亦有原舉發單位函復之送達證書影本可據。因此，上開舉
    發通知單既經原舉發單位寄存送達於板橋站前郵局，自寄存
    送達之翌日起經10日，已生合法送達之效力，異議人如因其
    未依規定辦理車籍地址變更，致生漏收通知單之不利事由，
    應歸責於異議人本身，對於通知單已生合法送達之效力自不
    生影響。縱使異議人係在上開舉發通知單上所載應到案日期
    （即95年4 月9 日）後始合法收受該舉發通知單，致其無法
    在應到案日期前遵期繳交罰款、或對其違規行為陳述意見，
    惟異議人至遲仍應於道路交通管理處罰條例第9 條第1 項所
    定合法送達後15日內、即95年6 月26日以前，向原處分機關
    提出申訴或按最低額繳交罰鍰結案。職此之故，本件舉發通
    知單仍具合法送達之效力，併為說明。
四、末按，道路交通案件處理辦法第20條固規定：「交通法庭認
    為聲明異議有理由或聲明異議雖無理由而原處分不當或違法
    者，應以裁定將原處分經聲明異議之部分撤銷，並自為裁定
    。」，然此所謂「並自為裁定」，係指受罰主體、行為違規
    之整體事實及裁罰程序均屬明確無瑕而言，倘原處分機關之
    裁罰程序有如上違法情事，而該裁罰程序復非法院得命為補
    正事項，法院自難逕代原處分機關為符合法定程序之裁罰，
    是以，原處分雖有程序違法之處，但法院除裁定撤銷原處分
    ，使原處分機關得另為妥適處理外，當然無法自為裁定，其
    理甚明。從而，綜據前揭論述意旨，原處分機關有不依證據
    認定事實逕行裁罰之違誤，自應由本院裁定撤銷，並毋庸自
    為裁定，而應由原處分機關另為妥適處理。另按，行政罰法
    第5 條規定：「行為後法律或自治條例有變更者，適用行政
    機關最初裁處時之法律或自治條例。但裁處前之法律或自治
    條例有利於受處罰者，適用最有利於受處罰者之規定。」，
    而行為人有違反道路交通管理處罰條例規定予以舉發處罰者
    ，係屬行政罰，業如前述，自有前開規定之適用。又道路交
    通管理處罰條例前於94年12月28日修正公布，並自95年7 月
    1 日起施行，本件異議人茍有如上所指違規事實應受行政罰
    ，則原處分機關就本案另為適法處理時，亦應一併注意有無
    裁處法律之新舊規定比較適用情形，附此敘明。
據上論斷，應依道路交通管理處罰條例第87條第2 項、道路交通
案件處理辦法第20條，裁定如主文。
中    華    民    國    95    年    11    月    22    日
                        交通法庭法  官  黎錦福
上列正本證明與原本無異。
如不服本裁定，應於裁定送達後5 日內向本院提出抗告狀。
                                書記官  蔡麗春
中    華    民    國    95    年    11    月    22    日


司法院資訊處製作；財團法人民間司法改革基金會備份。
